【裁判字號】    94,訴,2680
【裁判日期】    950628
【裁判案由】    營利事業所得稅
【裁判全文】
臺北高等行政法院判決
                                     94年度訴字第02680號
                              .
原      告  立勝科技股份有限公司
代  表  人  甲○○
訴訟代理人  柯翠婷(會計師)
被      告  財政部臺灣省北區國稅局
代  表  人  許虞哲（局長）
訴訟代理人  乙○○
上列當事人間因營利事業所得稅事件，原告不服財政部中華民國
94年5月20日台財訴字第09400167970號訴願決定，提起行政訴訟
。本院判決如下：
    主  文
原告之訴駁回。
訴訟費用由原告負擔。
    事  實
一、事實概要：原告未辦理90年度營利事業所得稅結算申報，經
    被告滯報通知，仍未依限申報，初查乃依查得資料按同業利
    潤標準核定全年所得額新台幣（下同）102,107,492元，應
    補稅額25,520,206元，並依所得稅法第108條之1第2項規定
    另徵怠報金5,104,041元。原告不服，申經復查結果，獲追
    減全年所得額72,884,685元及怠報金3,644,901元，原告仍
    不服，提起訴願亦經決定駁回後，遂提起本件行政訴訟。
二、兩造聲明：
    (一)原告聲明：訴願決定及原處分(復查決定)均撤銷。
    (二)被告聲明：駁回原告之訴。
三、兩造之爭點：被告核定原告本年度營業收入總額及按同業利
                率標準核定營業淨利，是否有據？
  (一)原告主張之理由：
      1.被告核定營業收入總額部分，經原告依據向被告申報90
        年度營業稅申報資料401表核對後，當年度開立發票總
        額為341,805,586元減除出售資產開立發票金額1,267,
        556元及其他項目開立之發票金額9,126,106元後之餘額
        331,411,924元，即為當年度原告公司之營業收入總額
        ，與原申報核定之金額339,581,657 元相差8,169,733
        元，此有明確之資料可資佐證被告核定錯誤，除非撤銷
        重核否則無法釐清真相，原告權益受損即無可彌補。
      2.次按，稅捐機關應依營利事業所得稅查核準則 (下稱查
        核淮準則)、營利事業所得稅結算申報書查審要點及審
        核案件抽查辦法之規定辦理，為準則第2條所明訂。成
        本部份，原告編有進銷存明細表，載明期初存貨、本期
        進貨、本期銷貨及期末存貨之金額、數量、單價等，共
        28頁，商品計585項，被告稱抽查MC-4x16,GA-622及GA-
        622-32C三項商品，期初存貨與上期期末存貨不符，即
        將成本全部依同業利潤標準核定。核該三項商品之銷貨
        收入為23,231,499元，佔全部銷貨收入6.96%，成本金
        額為24,784,420元，佔全部成本7,03%。抽查比率微小
        ，卻用以否定原告所編製之全部成本，顯違反比例原則
        ，查核草率由此可見一斑。又訴願決定稱：「成本表，
        進貨簿，銷貨簿，存貨簿，出口報單，各筆貨款之預收
        、應收貨款，預付、應付帳款沖轉異常，且無法核對」
        一節並非事實，因資料龐大複雜，如非與專業會計人員
        會同查核確實核對不易，但並非無法核對，特予陳明。
      3.被告所稱部份資產負債科目，本期期初與上期期末不相
        符乙節，原告因90年度遭受納莉颱風水災侵襲，部份帳
        簿文據滅失，因而發生部份入帳與期初金額不一致，然
        該部份業經調整改正，足以供被告再度調帳查核，惟復
        查決定及訴願決定卻規避查核責任及義務，拒絕查核，
        違反財政部79年11月28日台財稅第790367340號函規定
        ，該函明確規定：「營利事業行政救濟時補提帳證」可
        改按查帳核定。
      4.被告所稱非營業損失及費用中利息支出、其他損失、出
        售資產損失等無憑證及無法提出證明文件係與事實不符
        ，茲說明如下：(1)出售資產損失647,202 元係出售運輸
        設備，該運輸設備於財產目錄登載，90年度出售時已依
        法開立發票，均符合稅法規定，應予認列。(2)其他損失
        4,729,468 元係應收帳款於實際收款時產生的匯兌差額
        損失，惟當年度申報時歸類至其他項目，稽徵機關查核
        同年度之兌換損失7,804,896 元全數認列，卻將同性質
        的4,729,468 元全數剔除，未說明原因，顯然不符合租
        稅公平原則。又被告所稱進銷存品項不合部分，僅佔原
        告當年度銷貨之6.96% ，並且以此結論推許課稅，並且
        推許課稅之方式僅用同業利潤標準一種，變相成為懲罰
        性標準，亦有失公平合理。
    (二)被告主張之理由：
      1.按「納稅義務人未依規定期限辦理結算申報者，稽徵機
        關應即填具滯報通知書，送達納稅義務人，限於接到滯
        報通知書之日起15日內補辦結算申報；其逾限仍未辦理
        結算申報者，稽徵機關應依查得之資料或同業利潤標準
        ，核定其所得額及應納稅額，…」「稽徵機關進行調查
        或復查時，納稅義務人應提示有關各種證明所得額之帳
        簿、文據；其未提示者，稽徵機關得依查得之資料或同
        業利潤標準，核定其所得額。」為所得稅法第79條第1
        項及第83條第1項所明定。
      2.本件復查時經就原告提示之帳證查核如下：
        (1)營業收入淨額：帳載333,839,658元，經與課稅資料
          歸戶清單及帳證查核結果，變更核定營業收入總額
          342,720,905元、銷貨退回8,724元、銷貨折讓5,314,
          970元及營業收入淨額337,397,211元。
        (2)營業淨利：帳載營業成本352,310,362元、營業費用
          及損失總額7,180,497元，經核1.成本表、進銷存貨
          簿及出口報單，各筆貨款之預收、應收貨款、預付、
          應付帳款沖轉異常且無法核對。2.總分類帳其他應收
          款、其他預付款、預付費用、暫付款、應退稅額及其
          他資產科目，上年度結轉本期數與上年度期末資產負
          債表不符，其他負債及股東往來期末數與本年度資產
          負債表亦不符，各實帳戶混淆不清，帳證不完備。3.
          GA-622及MC-4X16二項產品，期初存貨與上年度期末
          存貨不符，原告說明係相同產品合併，惟其單價差異
          過大，應非屬相同產品，且抽核MC-4X16、GA-622及
          GA-622-32C三項產品進銷存表，發現MC-4X16於1月
          16日銷貨憑證數量、單價、金額與存貨簿不符，4月2
          7日銷貨出口報單無此項產品。GA-6222月15日出口
          報單之數量、金額與存貨帳不符。GA-622-32C之3
          月8日出口報單數量、金額與存貨帳不符。4.4月30日
          及5月30日進項稅額、銷項稅額及應退稅額重複入帳
          ，影響金額達2,687,487元，另營業費用科目亦有重
          複、無憑證及憑證不合情形，原告主張因風災無法提
          示相關資料，惟無災害損失報備紀錄。故綜上帳證無
          法勾稽查核，原核定行業代號7501-13（套裝軟體設
          計）與實際營業項目不符，改按電腦及其週邊設備批
          發業（代號：5254-12）同 業利潤標準淨利率7%核算
          營業淨利23,617,804元。
        (3)非營業收入總額：帳載14,031,521元，經核利息收入
          依課稅資料歸戶清單追認462,248元，變更核定非營
          業收入總額14,493,769元。
        (4)非營業損失及費用總額：帳載14,650,541元，經核其
          中1.利息支出：剔除無憑證及憑證不合385,105元。
          2.出售資產損失：647,202元無法提出相關證明文件
          不予認列。3.其他損失：4,729,468元未能提出證明
          文件不予認列，變更核定非營業損失及費用總額8,88
          8,766 元。
      3.綜上查核結果，原核定全年所得額102,107,492元應予
        追減72,884,685元，變更核定29,222,807元，並無違誤
        ，請予維持。
    理  由
一、按「納稅義務人未依規定期限辦理結算申報者，稽徵機關應
    即填具滯報通知書，送達納稅義務人，限於接到滯報通知書
    之日起15日內補辦結算申報；其逾限仍未辦理結算申報者，
    稽徵機關應依查得之資料或同業利潤標準，核定其所得額及
    應納稅額，…嗣後如經調查另行發現課稅資料，仍應依稅捐
    稽徵法有關規定辦理。」「稽徵機關進行調查或復查時，納
    稅義務人應提示有關各種證明所得額之帳簿、文據；其未提
    示者，稽徵機關得依查得之資料或同業利潤標準，核定其所
    得額。」「納稅義務人逾第79條規定之補報期限，仍未辦理
    結算申報，經稽徵機關依查得資料或同業利潤標準核定其所
    得額及應納稅額者，應按核定應納稅額另徵20%怠報金。怠
    報金之金額，不得少於4500元。」所得稅法第79條第1項、
    第83條第1項及第108條第2項分別定有明文。又「本法第83
    條所稱之帳簿文據，其關係所得額之一部或關係課稅年度中
    某一期間之所得額，而納稅義務人未能提示者，稽徵機關得
    就該部分依查得之資料或同業利潤標準核定其所得額。」亦
    為同法施行細則第81條所明定。
二、本件原告因未辦理90年度營利事業所得稅結算申報，經被告
    滯報通知，仍未依限申報，被告依查得資料按同業利潤標準
    ，核定原告全年所得額102,107,492元，應補稅額為25,520,
    206元，並依所得稅法第108條之1第2項規定另徵怠報金為5,
    104,041 元。原告申請復查，主張因納莉颱風受損嚴重而未
    申報，並補提示相關帳冊憑證供查，經被告重核後，變更減
    全年所得額72,884,685元及怠報金3,644,901 元之事實，有
    前開滯報通知書 (含公示送達公告)、 原告90年營利事業所
    得稅未申報核定通知書、被告93年12月19日北區或國稅法一
    字第0930033865號復查決定書附原處分卷可稽，並為兩造所
    不爭，堪信為真實。
三、原告起訴主張：依其營業稅申報書資料列報本年度開立發票
    總額341,805,585元計算，被告核定營業收入總額顯有錯誤
    ；有關成本部分，被告所稱進銷存品項不合部分，僅佔當年
    度銷貨6.96%，被告即以此採同業利潤標準推計課稅，有失
    公平合理；且其申報出售資產損失及其他損失，均有列帳且
    合於稅法規定，被告未於認列，亦有失公平原則，是原告已
    盡可能重新整理帳簿，被告應重新調帳查核等語。故本件之
    爭執，在於被告復查核定原告本年度營業收入總額，及以其
    成本無法勾稽，按同業利率標準核定營業淨利，是否有據？
四、經查：
    (一)按所得稅法第83條規定所謂未提示，兼指帳簿文據全部未
      提示，或雖提示而不完全、不健全或不相符者均有其適用
      。(改制前行政法院61年度判字第198號判例參照)。又所
      謂帳證可勾稽，除形式上應具備法定要求之帳簿記載、內
      部 (會計)憑證、外部 (會計)憑證及各式分類帳與報表外
      ，各項帳載、憑證及分類帳、表間應有合理關連性，且前
      後可以正向或逆向相互勾稽，始足當之。因此，稅捐稽徵
      機關進行調查或復查時，納稅義務人雖提出符合形式要件
      之帳簿、憑據等相關證明資料，但其相關證明資料間若無
      法互相查核勾稽，即無從證明納稅義務人申報之內容為真
      正，依前揭所得稅法第83條規定，納稅義務人即須受到推
      計課稅之不利益，合先敘明。
    (二)查被告初查係依原告90年度課稅歸戶清單資料 (見原處分
      卷第230頁)所載，核定營業收入總額為338,018,255元，
      因其中90年9月份銷售額6,633,370元，原告於92年5月16
      日始補報而未列入前開課稅歸戶清單內，故被告依原告於
      復查中補提示之相關帳證與課稅資料歸戶清單查核後，核
      定本年度開立發票總額1至9月份計349,975,319元，減除
      出售資產1,267,556元及帳載其他收入5,986,858元，變更
      核定營業收入總額為342,720,905元，洵屬有據。至原告
      所稱依其核對當年度營業稅申報書結果，本年度開立發票
      總額為341,805,586元云云。經核此差異在於原告90年5月
      營業稅原申報銷售總額28,945,067元，與前開課稅歸戶清
      單所載當期銷售額31,814,452元不同所致，惟依原告提出
      前開90年5月營業稅申報書所載，原告當期申報應稅銷售
      額4,37,412元加計零稅率銷售額27,677,240元，合計該期
      銷售總額應為31,814,452元，此有前開90年5月營業稅申
      報書附本院卷可稽，原告90年5月營業稅申報表填報銷售
      總額為28,945,067元，顯然誤算，被告予以更正歸戶並據
      以核算其全年度銷貨總額合計349,975,319元，亦無違誤
      。
    (三)次查，原告帳載營業成本352,310,362元、營業費用及損
      失總額7,180,497元。經被告依其提示相關帳證查核發現
      ，其中成本表、進銷存貨簿及出口報單，各筆貨款之預收
      、應收貨款、預付、應付帳款沖轉異常且無法核對；另總
      分類帳其他應收款、其他預付款、預付費用、暫付款、應
      退稅額及其他資產科目，上年度結轉本期數與上年度期末
      資產負債表不符，其他負債及股東往來期末數與本年度資
      產負債表亦不符，對關係所得之各帳戶混淆不清，難謂帳
      證完備。又有關GA-622及MC-4X16二項產品，期初存貨與
      上年度期末存貨不符，原告雖說明係相同產品合併，惟其
      單價差異過大，應非屬相同產品，且經被告抽核MC-4X16
      、GA-622及GA-622-32C三項產品進銷存表，發現MC-4X16
      於1月16日銷貨憑證數量、單價、金額與存貨簿不符、4月
      27日銷貨出口報單亦查無此項產品；GA-622產品於2月15
      日銷貨出口報單之數量、金額皆與存貨帳不符；GA-622-3
      2C產品於3月8日銷貨出口報單數量、金額與存貨帳不符，
      此外，被告尚查得原告有多筆憑證重覆入帳，影響金額達
      2,687,487元，另費用科目重覆、無憑證或不合等情形，
      經抽核金額亦達675,339元，惟經被告函知原告提示相關
      資料說明，原告僅略稱因納莉風災遺失，亦未能提出災害
      損失報備紀錄為證，故被告綜上查核結果，以原告進銷貨
      款沖轉異常、資產負債表科目不合及抽核之產品進銷存、
      費用憑證亦有不合等情，核其提示之帳證無法勾稽查核，
      且亦未能提出相關證明或資料供核，爰依所得稅法第83條
      第1項規定推並以原查核定行業代號7501-13(套裝軟體設
      計)與原實際營業項目不符，改按電腦及其週邊設備批發
      業 (行業標準代號：5254-12)同業利潤標準淨利率7%核算
      營業淨利為23,617,804元，揆諸前揭說明，並無不合。原
      告執其已製作各項表冊，且抽核不符部分僅占全年銷貨收
      入6.96% ，主張不應逕採同業利潤標準推計其營業成本云
      云，核與前揭所得稅法第83條規定意旨不符，自不足採。
    (四)又查，原告帳載非營業收入總額為14,031,521元，其中帳
      列利息收入為239,767元，經被告復查依課稅資料歸戶清
      單追認462,248元，變更核定非營業收入總額14,493,769
      元，此為原告所不爭。另有關非營業損失及費用總額部分
      ，原告帳載為14,650,541元，惟經被告查核後，以其中帳
      列息支出385,105元部分，因無憑證及憑證不合而予剔除
      ；另帳列出售汽車資產損失647,202元及其他損失4,729,
      468元，原告就其出售汽車損失647,202元，未能提出買賣
      合約等相關證明文件以為證明，且其中出售T7-8298號汽
      車之應收款沖轉暫付款異常，原告亦無法提出說明，故被
      告核定不予認列；至原告申報前開其他損失4,729,468 元
      為外銷損失，係屬應收帳款無法收回之之呆帳損失，然未
      能提出證明文件供核或提出其他可資採信之證據以為證明
      ，自無從採信前開帳載屬實，故被告核定不予認列，均無
      不合。原告起訴雖改稱主張前開帳列其他損失4,729,468
      元，係應收帳款於實際收款時產生之匯兌損失，與被告查
      核認列之當年度兌換損失7,804,896 元之性質相同，僅申
      報列於其他項目云云，惟與原告提出之分類帳所載情形不
      同 (見原處分卷第97頁不同)， 原告復未能提出相關買契
      約、匯兌資料或其他相關證據以為證明，空言主張係屬應
      認互之匯兌損失，亦不足採。又原告雖一再主張已重新整
      理帳簿，要求重新調帳查核，惟自訴願至本院言詞辯論終
      結時，原告並未再提出任何有關90年度所得額之帳簿、文
      據等其他新資料供核，亦未就其於復查中補提前開帳證表
      冊記載不符或無法勾稽查核處，另提出其他證明文件或憑
      據以為證明，空言指摘被告規避查核義務，請求重新調帳
      查核，亦非有據。
五、綜上所述，原告所陳各節，均無足採。被告復查依原告補提
    帳證查核後，追減原核定全年所得額72,884,685元及怠報金
    3,644,901元，變更核定全年所得額為29,222,807元及怠報
    金1,459,140元，揆諸首揭規定，並無違誤，訴願決定予以
    維持，亦無不合。原告仍執前詞，訴請撤銷，為無理由，應
    予駁回。
據上論結，本件原告之訴為無理由，爰依行政訴訟法第98條第3
項前段，判決如主文。
中    華    民    國    95    年     6    月   28     日
                        第二庭審判長法  官  徐瑞晃
                                    法  官  吳慧娟
                                    法  官  蕭惠芳
上為正本係照原本作成。
如不服本判決，應於送達後20日內，向本院提出上訴狀並表明上
訴理由，如於本判決宣示後送達前提起上訴者，應於判決送達後
20日內補提上訴理由書（須按他造人數附繕本）。
中    華    民    國    95    年     6    月   28     日
                                    書記官  李淑貞


司法院資訊處製作；財團法人民間司法改革基金會備份。
